---
title: "Atividade — Mistura de Normais e Gamas"
lang: pt-BR
author: "Angelo dos Santos"
format:
  html:
    embed-resources: true
    code-fold: true
    code-summary: "Mostrar o código"
    grid:
      body-width: 800px
      margin-width: 100px
execute:
  echo: true
  warning: false
---

## Objetivo

Gerar números aleatórios de duas distribuições misturadas e verificar o desempenho
da simulação via gráficos, estimativas e testes.

- **Mistura de 3 Normais (MN)**
- **Mistura de 2 Gamas (MG)**

---

## 1. Parâmetros das Misturas

### Mistura de Normais (MN)

\[
\begin{aligned}
f_{MN}(x) &= p_1\,\phi(x; \mu_1,\sigma_1^2) + p_2\,\phi(x; \mu_2,\sigma_2^2) + p_3\,\phi(x; \mu_3,\sigma_3^2) \\[4pt]
\mu_1 &= -2, \quad \sigma_1^2 = 0{,}5, \quad p_1 = 0{,}5 \\
\mu_2 &=  0, \quad \sigma_2^2 = 0{,}2, \quad p_2 = 0{,}1 \\
\mu_3 &=  \phantom{-}3, \quad \sigma_3^2 = 1, \quad p_3 = 0{,}4
\end{aligned}
\]

### Mistura de Gamas (MG)

\[
\begin{aligned}
f_{MG}(x) &= p_1\,f_{\Gamma}(\alpha_1,\lambda_1) + p_2\,f_{\Gamma}(\alpha_2,\lambda_2) \\[4pt]
\alpha_1 &= 11, \quad \lambda_1 = \frac{1}{20}, \quad p_1 = \frac{2}{3} \\
\alpha_2 &= 11, \quad \lambda_2 = \frac{7}{20}, \quad p_2 = \frac{1}{3}
\end{aligned}
\]

```{r}
set.seed(42)
```

---

## 2. Valores Exatos (Populacionais)

### 2.1 Mistura de Normais

Média populacional:

\[
\mu_{MN} = \sum_{i=1}^{3} p_i \mu_i
= 0{,}5(-2) + 0{,}1(0) + 0{,}4(3) = -1 + 0 + 1{,}2 = 0{,}2
\]

Variância populacional:
$E[X^2] = \sum p_i (\sigma_i^2 + \mu_i^2)$

\[
\begin{aligned}
E[X^2] &= 0{,}5(0{,}5+4) + 0{,}1(0{,}2+0) + 0{,}4(1+9) \\
       &= 2{,}25 + 0{,}02 + 4 = 6{,}27 \\[4pt]
\sigma^2_{MN} &= 6{,}27 - 0{,}2^2 = 6{,}23
\end{aligned}
\]

```{r}
# Cálculo no R
mu_exato_norm <- 0.5*(-2) + 0.1*0 + 0.4*3
var_exato_norm <- (0.5*(0.5 + 4) + 0.1*(0.2 + 0) + 0.4*(1 + 9)) - mu_exato_norm^2

cat("MN — Média populacional:", mu_exato_norm, "\n")
cat("MN — Variância populacional:", var_exato_norm, "\n")
```

### 2.2 Mistura de Gamas

Para uma Gama($\alpha$, $\lambda$): $E[X] = \alpha/\lambda$, $Var[X] = \alpha/\lambda^2$.

\[
\begin{aligned}
E[X_1] &= \frac{11}{1/20} = 220, \quad Var[X_1] = \frac{11}{(1/20)^2} = 4400 \\[4pt]
E[X_2] &= \frac{11}{7/20} \approx 31{,}43, \quad Var[X_2] = \frac{11}{(7/20)^2} \approx 89{,}80
\end{aligned}
\]

\[
\begin{aligned}
\mu_{MG} &= \frac{2}{3}\cdot 220 + \frac{1}{3}\cdot \frac{220}{7}
        \approx 157{,}1429 \\[4pt]
E[X^2] &= \frac{2}{3}(4400 + 220^2) + \frac{1}{3}(89{,}80 + 31{,}43^2)
       \approx 35559{,}18 \\[4pt]
\sigma^2_{MG} &\approx 35559{,}18 - 157{,}14^2 \approx 10865{,}31
\end{aligned}
\]

```{r}
# Componentes da gama
mu_g1 <- 11 / (1/20); var_g1 <- 11 / (1/20)^2
mu_g2 <- 11 / (7/20); var_g2 <- 11 / (7/20)^2

mu_exato_gama <- (2/3)*mu_g1 + (1/3)*mu_g2
e2_gama <- (2/3)*(var_g1 + mu_g1^2) + (1/3)*(var_g2 + mu_g2^2)
var_exato_gama <- e2_gama - mu_exato_gama^2

cat("MG — Média populacional:", mu_exato_gama, "\n")
cat("MG — Variância populacional:", var_exato_gama, "\n")
```

---

## 3. Função Unificada para Gerar e Estimar

```{r}
#' Gera uma amostra de uma mistura e retorna estimativas
#'
#' @param n       tamanho da amostra
#' @param rcomp   lista de funções que geram 1 valor de cada componente
#' @param probs   vetor de probabilidades dos componentes
#'
#' @return lista com:
#'   - amostra: vetor numérico
#'   - media_est: média amostral
#'   - var_est: variância amostral (corrigida)
#'   - dp_est: desvio padrão amostral
simular_mistura <- function(n, rcomp, probs) {
  k <- length(probs)
  componente <- sample(1:k, size = n, replace = TRUE, prob = probs)
  amostra <- sapply(componente, function(j) rcomp[[j]](1))

  list(
    amostra   = amostra,
    media_est = mean(amostra),
    var_est   = var(amostra),
    dp_est    = sd(amostra)
  )
}
```

### 3.1 Mistura de Normais

```{r}
rcomp_norm <- list(
  function(n) rnorm(n, mean = -2, sd = sqrt(0.5)),
  function(n) rnorm(n, mean =  0, sd = sqrt(0.2)),
  function(n) rnorm(n, mean =  3, sd = 1)
)
probs_norm <- c(0.5, 0.1, 0.4)

sim_norm <- simular_mistura(100, rcomp_norm, probs_norm)
mn_100 <- sim_norm$amostra

cat("Estimativas amostrais — MN:\n")
cat("  Média amostral     =", sim_norm$media_est, "\n")
cat("  Variância amostral =", sim_norm$var_est, "\n")
cat("  DP amostral        =", sim_norm$dp_est, "\n\n")
cat("Valores exatos:\n")
cat("  Média populacional  =", mu_exato_norm, "\n")
cat("  Variância populacio =", var_exato_norm, "\n")
```

### 3.2 Mistura de Gamas

```{r}
rcomp_gama <- list(
  function(n) rgamma(n, shape = 11, rate = 1/20),
  function(n) rgamma(n, shape = 11, rate = 7/20)
)
probs_gama <- c(2/3, 1/3)

sim_gama <- simular_mistura(100, rcomp_gama, probs_gama)
mg_100 <- sim_gama$amostra

cat("Estimativas amostrais — MG:\n")
cat("  Média amostral     =", sim_gama$media_est, "\n")
cat("  Variância amostral =", sim_gama$var_est, "\n")
cat("  DP amostral        =", sim_gama$dp_est, "\n\n")
cat("Valores exatos:\n")
cat("  Média populacional  =", mu_exato_gama, "\n")
cat("  Variância populacio =", var_exato_gama, "\n")
```

### 3.3 Teste de Hipóteses para a Média

#### MN — Teste t para uma amostra

$H_0: \mu = 0{,}2$ vs $H_1: \mu \neq 0{,}2$

```{r}
teste_t_norm <- t.test(mn_100, mu = mu_exato_norm)
teste_t_norm
```

#### MG — Teste t para uma amostra

$H_0: \mu = 157{,}14$ vs $H_1: \mu \neq 157{,}14$

Válido aproximadamente para $n = 100$ pelo TCL.

```{r}
teste_t_gama <- t.test(mg_100, mu = mu_exato_gama)
teste_t_gama
```

---

## 4. Histograma de Densidade + Curva Teórica + Suavização

### 4.1 Mistura de Normais

```{r}
# Densidade teórica da mistura de normais
dmn <- function(x) {
  0.5 * dnorm(x, -2, sqrt(0.5)) +
  0.1 * dnorm(x,  0, sqrt(0.2)) +
  0.4 * dnorm(x,  3, 1)
}

x_grid <- seq(-5, 6, length.out = 500)
dens_teo_norm <- dmn(x_grid)
dens_suave_norm <- density(mn_100)

hist(mn_100, breaks = 20, freq = FALSE,
     col = "steelblue", border = "white",
     main = "Mistura de Normais",
     xlab = "x", ylab = "Densidade")
lines(x_grid, dens_teo_norm, col = "red", lwd = 2, lty = 2)
lines(dens_suave_norm, col = "darkgreen", lwd = 2)
legend("topright",
       legend = c("Densidade teórica", "Suavização density()"),
       col = c("red", "darkgreen"), lwd = 2, lty = c(2, 1))
```

A densidade teórica (tracejado vermelho) mostra os três picos característicos
da mistura (em torno de $\mu_1=-2$, $\mu_2=0$ e $\mu_3=3$). O histograma e a
curva suavizada por `density()` (verde) acompanham razoavelmente bem o formato
teórico, capturando os modos principais.

### 4.2 Mistura de Gamas

```{r}
dmg <- function(x) {
  (2/3) * dgamma(x, shape = 11, rate = 1/20) +
  (1/3) * dgamma(x, shape = 11, rate = 7/20)
}

x_grid_g <- seq(0, 380, length.out = 500)
dens_teo_gama <- dmg(x_grid_g)
dens_suave_gama <- density(mg_100)

hist(mg_100, breaks = 20, freq = FALSE,
     col = "steelblue", border = "white",
     main = "Mistura de Gamas",
     xlab = "x", ylab = "Densidade",
     xlim = c(0, 380))
lines(x_grid_g, dens_teo_gama, col = "red", lwd = 2, lty = 2)
lines(dens_suave_gama, col = "darkgreen", lwd = 2)
legend("topright",
       legend = c("Densidade teórica", "Suavização density()"),
       col = c("red", "darkgreen"), lwd = 2, lty = c(2, 1))
```

A gama com $\lambda = 1/20$ (maior média, ~220) domina a cauda direita,
enquanto a gama com $\lambda = 7/20$ (menor média, ~31) concentra massa na
região esquerda. O histograma e a suavização capturam bem a forma bimodal
da mistura.

---

## 5. ECDF + CDF Teórica + Teste K-S

### 5.1 Mistura de Normais

```{r}
pmn <- function(x) {
  0.5 * pnorm(x, -2, sqrt(0.5)) +
  0.1 * pnorm(x,  0, sqrt(0.2)) +
  0.4 * pnorm(x,  3, 1)
}

ks_norm <- ks.test(mn_100, pmn)
ks_norm
```

```{r}
ecdf_norm <- ecdf(mn_100)
x_ecdf_norm <- sort(mn_100)

plot(x_ecdf_norm, ecdf_norm(x_ecdf_norm), type = "s",
     col = "steelblue", lwd = 2,
     main = "MN — ECDF vs CDF Teórica",
     xlab = "x", ylab = "F(x)")
curve(pmn, add = TRUE, col = "red", lwd = 2, lty = 2, n = 500)
legend("topleft",
       legend = c("ECDF", "CDF teórica"),
       col = c("steelblue", "red"), lwd = 2, lty = c(1, 2))
mtext(paste0("K-S D = ", round(ks_norm$statistic, 4),
             ", p-valor = ", round(ks_norm$p.value, 4)),
      side = 3, cex = 0.8)
```

### 5.2 Mistura de Gamas

```{r}
pmg <- function(x) {
  (2/3) * pgamma(x, shape = 11, rate = 1/20) +
  (1/3) * pgamma(x, shape = 11, rate = 7/20)
}

ks_gama <- ks.test(mg_100, pmg)
ks_gama
```

```{r}
ecdf_gama <- ecdf(mg_100)
x_ecdf_gama <- sort(mg_100)

plot(x_ecdf_gama, ecdf_gama(x_ecdf_gama), type = "s",
     col = "steelblue", lwd = 2,
     main = "MG — ECDF vs CDF Teórica",
     xlab = "x", ylab = "F(x)", xlim = c(0, 380))
curve(pmg, add = TRUE, col = "red", lwd = 2, lty = 2,
      from = 0, to = 380, n = 500)
legend("topleft",
       legend = c("ECDF", "CDF teórica"),
       col = c("steelblue", "red"), lwd = 2, lty = c(1, 2))
mtext(paste0("K-S D = ", round(ks_gama$statistic, 4),
             ", p-valor = ", round(ks_gama$p.value, 4)),
      side = 3, cex = 0.8)
```

---

## 6. QQ-Plot das Misturas

### 6.1 Mistura de Normais

```{r}
# Quantis teóricos via inversão numérica da CDF
qmn <- function(p) {
  sapply(p, function(q) uniroot(function(x) pmn(x) - q,
                                interval = c(-5, 8))$root)
}

probs_qq <- ppoints(100)
q_teo_norm <- qmn(probs_qq)
q_emp_norm <- sort(mn_100)

plot(q_teo_norm, q_emp_norm, pch = 16, col = "steelblue",
     main = "QQ-Plot — Mistura de Normais",
     xlab = "Quantis teóricos", ylab = "Quantis empíricos")
abline(a = 0, b = 1, col = "red", lwd = 2, lty = 2)
```

### 6.2 Mistura de Gamas

```{r}
qmg <- function(p) {
  sapply(p, function(q) uniroot(function(x) pmg(x) - q,
                                interval = c(0, 600))$root)
}

q_teo_gama <- qmg(probs_qq)
q_emp_gama <- sort(mg_100)

plot(q_teo_gama, q_emp_gama, pch = 16, col = "steelblue",
     main = "QQ-Plot — Mistura de Gamas",
     xlab = "Quantis teóricos", ylab = "Quantis empíricos")
abline(a = 0, b = 1, col = "red", lwd = 2, lty = 2)
```

> **Correção do erro:** O intervalo original `c(0, 400)` era insuficiente porque
> o componente com $\lambda = 1/20$ tem média 220 e desvio padrão ~66, então
> o percentil 99,5% ($q = 0{,}995$ do `ppoints(100)`) ultrapassa 400.
> Aumentamos o limite superior para 600, resolvendo o erro de sinais opostos.

---

## 7. Conclusão

### Estimativas vs Valores Exatos

```{r}
cat("           | Média est. | Média exata | Var. est. | Var. exata |\n")
cat("-----------|------------|-------------|-----------|------------|\n")
cat(sprintf("MN        | %9.4f | %11.4f | %8.4f | %10.4f |\n",
    sim_norm$media_est, mu_exato_norm, sim_norm$var_est, var_exato_norm))
cat(sprintf("MG        | %9.4f | %11.4f | %8.4f | %10.4f |\n",
    sim_gama$media_est, mu_exato_gama, sim_gama$var_est, var_exato_gama))
```

### Teste de Hipóteses

```{r}
cat("\n--- Teste t para a média ---\n")
cat(sprintf("MN: t = %.4f, p-valor = %.4f\n",
            teste_t_norm$statistic, teste_t_norm$p.value))
cat(ifelse(teste_t_norm$p.value > 0.05,
    "  → Não rejeita H0 (média amostral compatível com a populacional)\n",
    "  → Rejeita H0 (diferença estatisticamente significativa)\n"))

cat(sprintf("MG: t = %.4f, p-valor = %.4f\n",
            teste_t_gama$statistic, teste_t_gama$p.value))
cat(ifelse(teste_t_gama$p.value > 0.05,
    "  → Não rejeita H0 (média amostral compatível com a populacional)\n",
    "  → Rejeita H0 (diferença estatisticamente significativa)\n"))
```

### Teste K-S

```{r}
cat("\n--- Teste Kolmogorov-Smirnov ---\n")
cat(sprintf("MN: D = %.4f, p-valor = %.4f — %s\n",
    ks_norm$statistic, ks_norm$p.value,
    ifelse(ks_norm$p.value > 0.05,
           "Não rejeita H0 (amostra segue a distribuição teórica)",
           "Rejeita H0")))
cat(sprintf("MG: D = %.4f, p-valor = %.4f — %s\n",
    ks_gama$statistic, ks_gama$p.value,
    ifelse(ks_gama$p.value > 0.05,
           "Não rejeita H0 (amostra segue a distribuição teórica)",
           "Rejeita H0")))
```

### Sumário

- As **estimativas amostrais** de média e variância ficaram próximas dos
  **valores exatos populacionais**, com discrepâncias esperadas para $n = 100$.
- O **teste t** não rejeitou $H_0$ para nenhuma das misturas ($p > 0{,}05$),
  indicando que a média amostral é estatisticamente compatível com a média
  populacional.
- Os **histogramas** com densidade teórica e suavização por `density()`
  mostram boa concordância visual com o formato esperado de cada mistura.
- A **ECDF** acompanha bem a **CDF teórica** em ambas as misturas.
- O **teste K-S** não rejeita a hipótese de que a amostra segue a
  distribuição teórica nos dois casos.
- Os **QQ-plots** com pontos próximos da reta $y = x$ confirmam que o
  gerador produz amostras fiéis às distribuições especificadas.
