---
title: "Atividade — Mistura de Normais e Gamas"
lang: pt-BR
author: "Angelo dos Santos"
format:
  html:
    embed-resources: true
    code-fold: true
    code-summary: "Mostrar o código"
    grid:
      body-width: 800px
      margin-width: 100px
execute:
  echo: true
  warning: false
---

## Objetivo

Gerar números aleatórios de duas distribuições misturadas e verificar o desempenho
da simulação via gráficos e testes.

- **Mistura de 3 Normais**
- **Mistura de 2 Gamas**

---

## 1. Parâmetros das Misturas

### Mistura de Normais (MN)

\[
\begin{aligned}
f_{MN}(x) &= p_1\,\phi(x; \mu_1,\sigma_1^2) + p_2\,\phi(x; \mu_2,\sigma_2^2) + p_3\,\phi(x; \mu_3,\sigma_3^2) \\[4pt]
\mu_1 &= -2, \quad \sigma_1^2 = 0{,}5, \quad p_1 = 0{,}5 \\
\mu_2 &=  0, \quad \sigma_2^2 = 0{,}2, \quad p_2 = 0{,}1 \\
\mu_3 &=  2, \quad \sigma_3^2 = 1, \quad p_3 = 0{,}4
\end{aligned}
\]

### Mistura de Gamas (MG)

\[
\begin{aligned}
f_{MG}(x) &= p_1\,f_{\Gamma}(\alpha_1,\lambda_1) + p_2\,f_{\Gamma}(\alpha_2,\lambda_2) \\[4pt]
\alpha_1 &= 11, \quad \lambda_1 = \frac{1}{20}, \quad p_1 = \frac{2}{3} \\
\alpha_2 &= 11, \quad \lambda_2 = \frac{7}{20}, \quad p_2 = \frac{1}{3}
\end{aligned}
\]

```{r}
set.seed(42)  # reprodutibilidade
```

---

## 2. Gerador de Números Aleatórios para Misturas

A estratégia é:

1. Sortear o componente com probabilidade $p_i$.
2. Gerar um valor da distribuição do componente sorteado.

```{r}
#' Gera n números de uma mistura de distribuições
#'
#' @param n          número de observações
#' @param rcomp      lista de funções que geram 1 valor de cada componente
#' @param probs      vetor de probabilidades dos componentes
#'
#' @return vetor numérico de tamanho n
r_mistura <- function(n, rcomp, probs) {
  k <- length(probs)
  componente <- sample(1:k, size = n, replace = TRUE, prob = probs)
  sapply(componente, function(j) rcomp[[j]](1))
}
```

### 2.1 Mistura de Normais — 100 números

```{r}
# Funções dos componentes
rcomp_norm <- list(
  function(n) rnorm(n, mean = -2, sd = sqrt(0.5)),   # comp 1
  function(n) rnorm(n, mean =  0, sd = sqrt(0.2)),   # comp 2
  function(n) rnorm(n, mean =  2, sd = 1)            # comp 3
)

probs_norm <- c(0.5, 0.1, 0.4)

# Gerar 100 números
mn_100 <- r_mistura(100, rcomp_norm, probs_norm)
head(mn_100, 10)
```

### 2.2 Mistura de Gamas — 100 números

A função `rgamma(n, shape, rate)` do R usa o parâmetro *rate* ($\lambda$).

```{r}
rcomp_gama <- list(
  function(n) rgamma(n, shape = 11, rate = 1/20),   # comp 1
  function(n) rgamma(n, shape = 11, rate = 7/20)    # comp 2
)

probs_gama <- c(2/3, 1/3)

mg_100 <- r_mistura(100, rcomp_gama, probs_gama)
head(mg_100, 10)
```

---

## 3. Verificação de Desempenho

### 3.1 Histograma + Densidade Teórica + Suavização (`density()`)

#### Mistura de Normais

```{r}
# Densidade teórica da mistura de normais
dmn <- function(x) {
  0.5 * dnorm(x, -2, sqrt(0.5)) +
  0.1 * dnorm(x,  0, sqrt(0.2)) +
  0.4 * dnorm(x,  2, 1)
}

# Grid para a curva teórica
x_grid <- seq(-5, 5, length.out = 500)
dens_teo_norm <- dmn(x_grid)
dens_suave_norm <- density(mn_100)

# Histograma com densidade teórica e suavização
hist(mn_100, breaks = 20, freq = FALSE,
     col = "steelblue", border = "white",
     main = "Mistura de Normais",
     xlab = "x", ylab = "Densidade")
lines(x_grid, dens_teo_norm, col = "red", lwd = 2, lty = 2)
lines(dens_suave_norm, col = "darkgreen", lwd = 2)
legend("topright",
       legend = c("Densidade teórica", "Suavização density()"),
       col = c("red", "darkgreen"), lwd = 2, lty = c(2, 1))
```

#### Mistura de Gamas

```{r}
# Densidade teórica da mistura de gamas
dmg <- function(x) {
  (2/3) * dgamma(x, shape = 11, rate = 1/20) +
  (1/3) * dgamma(x, shape = 11, rate = 7/20)
}

x_grid_g <- seq(0, 350, length.out = 500)
dens_teo_gama <- dmg(x_grid_g)
dens_suave_gama <- density(mg_100)

hist(mg_100, breaks = 20, freq = FALSE,
     col = "tomato", border = "white",
     main = "Mistura de Gamas",
     xlab = "x", ylab = "Densidade",
     xlim = c(0, 350))
lines(x_grid_g, dens_teo_gama, col = "red", lwd = 2, lty = 2)
lines(dens_suave_gama, col = "darkgreen", lwd = 2)
legend("topright",
       legend = c("Densidade teórica", "Suavização density()"),
       col = c("red", "darkgreen"), lwd = 2, lty = c(2, 1))
```

---

### 3.2 Função de Distribuição Empírica + Teórica + Teste K-S

#### Mistura de Normais

```{r}
# Função de distribuição teórica da mistura de normais
pmn <- function(x) {
  0.5 * pnorm(x, -2, sqrt(0.5)) +
  0.1 * pnorm(x,  0, sqrt(0.2)) +
  0.4 * pnorm(x,  2, 1)
}

# K-S test
ks_norm <- ks.test(mn_100, pmn)
ks_norm
```

```{r}
# ECDF
ecdf_norm <- ecdf(mn_100)
x_ecdf_norm <- sort(mn_100)

plot(x_ecdf_norm, ecdf_norm(x_ecdf_norm), type = "s",
     col = "steelblue", lwd = 2,
     main = "Mistura de Normais — ECDF vs CDF Teórica",
     xlab = "x", ylab = "F(x)")
curve(pmn, add = TRUE, col = "red", lwd = 2, lty = 2)
legend("topleft",
       legend = c("ECDF", "CDF teórica"),
       col = c("steelblue", "red"), lwd = 2, lty = c(1, 2))
mtext(paste0("K-S D = ", round(ks_norm$statistic, 4),
             ", p-valor = ", round(ks_norm$p.value, 4)),
      side = 3, cex = 0.8)
```

#### Mistura de Gamas

```{r}
pmg <- function(x) {
  (2/3) * pgamma(x, shape = 11, rate = 1/20) +
  (1/3) * pgamma(x, shape = 11, rate = 7/20)
}

ks_gama <- ks.test(mg_100, pmg)
ks_gama
```

```{r}
ecdf_gama <- ecdf(mg_100)
x_ecdf_gama <- sort(mg_100)

plot(x_ecdf_gama, ecdf_gama(x_ecdf_gama), type = "s",
     col = "tomato", lwd = 2,
     main = "Mistura de Gamas — ECDF vs CDF Teórica",
     xlab = "x", ylab = "F(x)", xlim = c(0, 350))
curve(pmg, add = TRUE, col = "red", lwd = 2, lty = 2,
      from = 0, to = 350)
legend("topleft",
       legend = c("ECDF", "CDF teórica"),
       col = c("tomato", "red"), lwd = 2, lty = c(1, 2))
mtext(paste0("K-S D = ", round(ks_gama$statistic, 4),
             ", p-valor = ", round(ks_gama$p.value, 4)),
      side = 3, cex = 0.8)
```

---

### 3.3 QQ-Plot das Misturas

#### Mistura de Normais

Para misturas, o QQ-plot contra uma Normal padrão não é adequado. Vamos usar
um **QQ-plot teórico**: quantis empíricos vs quantis teóricos da mistura.

```{r}
# Quantis teóricos via inversão numérica da CDF
qmn <- function(p) {
  sapply(p, function(q) {
    uniroot(function(x) pmn(x) - q, interval = c(-5, 5))$root
  })
}

probs_qq <- ppoints(100)
q_teo_norm <- qmn(probs_qq)
q_emp_norm <- sort(mn_100)

plot(q_teo_norm, q_emp_norm, type = "p", pch = 16,
     col = "steelblue",
     main = "QQ-Plot — Mistura de Normais",
     xlab = "Quantis teóricos", ylab = "Quantis empíricos")
abline(a = 0, b = 1, col = "red", lwd = 2, lty = 2)
```

#### Mistura de Gamas

```{r}
qmg <- function(p) {
  sapply(p, function(q) {
    uniroot(function(x) pmg(x) - q, interval = c(0, 400))$root
  })
}

q_teo_gama <- qmg(probs_qq)
q_emp_gama <- sort(mg_100)

plot(q_teo_gama, q_emp_gama, type = "p", pch = 16,
     col = "tomato",
     main = "QQ-Plot — Mistura de Gamas",
     xlab = "Quantis teóricos", ylab = "Quantis empíricos")
abline(a = 0, b = 1, col = "red", lwd = 2, lty = 2)
```

---

## 4. Conclusão

Com base nos gráficos e no teste K-S:

```{r}
# Tabela de conclusão
cat("| Mistura | Estatística D | p-valor | Conclusão |\n")
cat("|:--------|:--------------|:--------|:----------|\n")
cat(sprintf("| Normais | %.4f | %.4f | %s |\n",
    ks_norm$statistic, ks_norm$p.value,
    ifelse(ks_norm$p.value > 0.05,
           "Não rejeita H₀ (boa adequação)",
           "Rejeita H₀")))
cat(sprintf("| Gamas   | %.4f | %.4f | %s |\n",
    ks_gama$statistic, ks_gama$p.value,
    ifelse(ks_gama$p.value > 0.05,
           "Não rejeita H₀ (boa adequação)",
           "Rejeita H₀")))
```

- O histograma com a densidade teórica sobreposta e a suavização por `density()` mostra boa concordância visual.
- A ECDF acompanha bem a CDF teórica.
- O QQ-plot com pontos próximos da reta $y=x$ confirma que os números gerados seguem a distribuição teórica esperada.
- O teste K-S não rejeita a hipótese nula (a $p$-valor $> 0{,}05$), indicando que a amostra é compatível com a distribuição especificada.
