---
title: "Atividade — Mistura de Normais e Gamas"
author: "Wizard"
date: last-modified
format:
  html:
    code-fold: false
    toc: true
    theme: cosmo
  pdf:
    toc: true
execute:
  echo: true
  warning: false
---

## Objetivo

Gerar números aleatórios de duas distribuições misturadas e verificar o desempenho
da simulação via gráficos e testes.

- **Mistura de 3 Normais**  
- **Mistura de 2 Gamas**  

---

## 1. Parâmetros das Misturas

### Mistura de Normais (MN)

\[
\begin{aligned}
f_{MN}(x) &= p_1\,\phi(x; \mu_1,\sigma_1^2) + p_2\,\phi(x; \mu_2,\sigma_2^2) + p_3\,\phi(x; \mu_3,\sigma_3^2) \\[4pt]
\mu_1 &= -2, \quad \sigma_1^2 = 0{,}5, \quad p_1 = 0{,}5 \\
\mu_2 &=  0, \quad \sigma_2^2 = 0{,}2, \quad p_2 = 0{,}1 \\
\mu_3 &=  2, \quad \sigma_3^2 = 1, \quad p_3 = 0{,}4
\end{aligned}
\]

### Mistura de Gamas (MG)

\[
\begin{aligned}
f_{MG}(x) &= p_1\,f_{\Gamma}(\alpha_1,\lambda_1) + p_2\,f_{\Gamma}(\alpha_2,\lambda_2) \\[4pt]
\alpha_1 &= 11, \quad \lambda_1 = \frac{1}{20}, \quad p_1 = \frac{2}{3} \\
\alpha_2 &= 11, \quad \lambda_2 = \frac{7}{20}, \quad p_2 = \frac{1}{3}
\end{aligned}
\]

```{r}
#| include: false
# Carregar pacotes
library(ggplot2)
library(dplyr)
library(tidyr)

set.seed(42)  # reprodutibilidade
```

---

## 2. Gerador de Números Aleatórios para Misturas

A estratégia é:

1. Sortear o componente com probabilidade $p_i$.
2. Gerar um valor da distribuição do componente sorteado.

```{r}
#' Gera n números de uma mistura de distribuições
#'
#' @param n          número de observações
#' @param rcomp      lista de funções que geram 1 valor de cada componente
#' @param probs      vetor de probabilidades dos componentes
#'
#' @return vetor numérico de tamanho n
r_mistura <- function(n, rcomp, probs) {
  k <- length(probs)
  componente <- sample(1:k, size = n, replace = TRUE, prob = probs)
  sapply(componente, function(j) rcomp[[j]](1))
}
```

### 2.1 Mistura de Normais — 100 números

```{r}
# Funções dos componentes
rcomp_norm <- list(
  function(n) rnorm(n, mean = -2, sd = sqrt(0.5)),   # comp 1
  function(n) rnorm(n, mean =  0, sd = sqrt(0.2)),   # comp 2
  function(n) rnorm(n, mean =  2, sd = 1)            # comp 3
)

probs_norm <- c(0.5, 0.1, 0.4)

# Gerar 100 números
mn_100 <- r_mistura(100, rcomp_norm, probs_norm)
head(mn_100, 10)
```

### 2.2 Mistura de Gamas — 100 números

A função `rgamma(n, shape, rate)` do R usa o parâmetro *rate* ($\lambda$).

```{r}
rcomp_gama <- list(
  function(n) rgamma(n, shape = 11, rate = 1/20),   # comp 1
  function(n) rgamma(n, shape = 11, rate = 7/20)    # comp 2
)

probs_gama <- c(2/3, 1/3)

mg_100 <- r_mistura(100, rcomp_gama, probs_gama)
head(mg_100, 10)
```

---

## 3. Verificação de Desempenho

### 3.1 Histograma + Densidade Teórica + Suavização (`density()`)

#### Mistura de Normais

```{r}
# Densidade teórica da mistura de normais
dmn <- function(x) {
  0.5 * dnorm(x, -2, sqrt(0.5)) +
  0.1 * dnorm(x,  0, sqrt(0.2)) +
  0.4 * dnorm(x,  2, 1)
}

# Grid para a curva teórica
x_grid <- seq(-5, 5, length.out = 500)

df_mn <- tibble(x = mn_100)

ggplot(df_mn, aes(x = x)) +
  geom_histogram(aes(y = after_stat(density)),
                 bins = 20, fill = "steelblue",
                 color = "white", alpha = 0.7) +
  geom_line(aes(x = x_grid, y = dmn(x_grid)),
            color = "red", linewidth = 1, linetype = "dashed") +
  geom_density(color = "darkgreen", linewidth = 1) +
  labs(title = "Mistura de Normais",
       subtitle = "Histograma + densidade teórica (tracejado) + suavização density() (verde)",
       x = "x", y = "Densidade") +
  theme_minimal()
```

#### Mistura de Gamas

```{r}
# Densidade teórica da mistura de gamas
dmg <- function(x) {
  (2/3) * dgamma(x, shape = 11, rate = 1/20) +
  (1/3) * dgamma(x, shape = 11, rate = 7/20)
}

x_grid_g <- seq(0, 350, length.out = 500)

df_mg <- tibble(x = mg_100)

ggplot(df_mg, aes(x = x)) +
  geom_histogram(aes(y = after_stat(density)),
                 bins = 20, fill = "tomato",
                 color = "white", alpha = 0.7) +
  geom_line(aes(x = x_grid_g, y = dmg(x_grid_g)),
            color = "red", linewidth = 1, linetype = "dashed") +
  geom_density(color = "darkgreen", linewidth = 1) +
  labs(title = "Mistura de Gamas",
       subtitle = "Histograma + densidade teórica (tracejado) + suavização density() (verde)",
       x = "x", y = "Densidade") +
  xlim(0, 350) +
  theme_minimal()
```

---

### 3.2 Função de Distribuição Empírica + Teórica + Teste K-S

#### Mistura de Normais

```{r}
# Função de distribuição teórica da mistura de normais
pmn <- function(x) {
  0.5 * pnorm(x, -2, sqrt(0.5)) +
  0.1 * pnorm(x,  0, sqrt(0.2)) +
  0.4 * pnorm(x,  2, 1)
}

# K-S test
ks_norm <- ks.test(mn_100, pmn)
ks_norm
```

```{r}
# Gráfico ECDF + CDF teórica
ggplot(df_mn, aes(x = x)) +
  stat_ecdf(color = "steelblue", linewidth = 1) +
  stat_function(fun = pmn, color = "red",
                linewidth = 1, linetype = "dashed") +
  labs(title = "Mistura de Normais — ECDF vs CDF Teórica",
       subtitle = paste0("K-S D = ", round(ks_norm$statistic, 4),
                         ", p-valor = ", round(ks_norm$p.value, 4)),
       x = "x", y = "F(x)") +
  theme_minimal()
```

#### Mistura de Gamas

```{r}
pmg <- function(x) {
  (2/3) * pgamma(x, shape = 11, rate = 1/20) +
  (1/3) * pgamma(x, shape = 11, rate = 7/20)
}

ks_gama <- ks.test(mg_100, pmg)
ks_gama
```

```{r}
ggplot(df_mg, aes(x = x)) +
  stat_ecdf(color = "tomato", linewidth = 1) +
  stat_function(fun = pmg, color = "red",
                linewidth = 1, linetype = "dashed") +
  labs(title = "Mistura de Gamas — ECDF vs CDF Teórica",
       subtitle = paste0("K-S D = ", round(ks_gama$statistic, 4),
                         ", p-valor = ", round(ks_gama$p.value, 4)),
       x = "x", y = "F(x)") +
  xlim(0, 350) +
  theme_minimal()
```

---

### 3.3 QQ-Plot das Misturas

#### Mistura de Normais

Para misturas, o QQ-plot contra uma Normal padrão não é adequado. Vamos usar
um **QQ-plot teórico**: quantis empíricos vs quantis teóricos da mistura.

```{r}
# Quantis teóricos via inversão numérica da CDF
qmn <- function(p) {
  sapply(p, function(q) {
    uniroot(function(x) pmn(x) - q, interval = c(-5, 5))$root
  })
}

probs_qq <- ppoints(100)
q_teo_norm <- qmn(probs_qq)
q_emp_norm <- sort(mn_100)

df_qq_norm <- tibble(teórico = q_teo_norm, empírico = q_emp_norm)

ggplot(df_qq_norm, aes(x = teórico, y = empírico)) +
  geom_point(color = "steelblue", size = 2) +
  geom_abline(intercept = 0, slope = 1, color = "red",
              linewidth = 1, linetype = "dashed") +
  labs(title = "QQ-Plot — Mistura de Normais",
       subtitle = "Quantis empíricos vs quantis teóricos da mistura",
       x = "Quantis teóricos", y = "Quantis empíricos") +
  coord_equal() +
  theme_minimal()
```

#### Mistura de Gamas

```{r}
qmg <- function(p) {
  sapply(p, function(q) {
    uniroot(function(x) pmg(x) - q, interval = c(0, 400))$root
  })
}

q_teo_gama <- qmg(probs_qq)
q_emp_gama <- sort(mg_100)

df_qq_gama <- tibble(teórico = q_teo_gama, empírico = q_emp_gama)

ggplot(df_qq_gama, aes(x = teórico, y = empírico)) +
  geom_point(color = "tomato", size = 2) +
  geom_abline(intercept = 0, slope = 1, color = "red",
              linewidth = 1, linetype = "dashed") +
  labs(title = "QQ-Plot — Mistura de Gamas",
       subtitle = "Quantis empíricos vs quantis teóricos da mistura",
       x = "Quantis teóricos", y = "Quantis empíricos") +
  coord_equal() +
  theme_minimal()
```

---

## 4. Conclusão

Com base nos gráficos e no teste K-S:

| Mistura | Estatística D | p-valor | Conclusão |
|:--------|:--------------|:--------|:----------|
| Normais | `r round(ks_norm$statistic, 4)` | `r round(ks_norm$p.value, 4)` | `r ifelse(ks_norm$p.value > 0.05, "Não rejeita H₀ (boa adequação)", "Rejeita H₀")` |
| Gamas   | `r round(ks_gama$statistic, 4)` | `r round(ks_gama$p.value, 4)` | `r ifelse(ks_gama$p.value > 0.05, "Não rejeita H₀ (boa adequação)", "Rejeita H₀")` |

- O histograma com a densidade teórica sobreposta e a suavização por `density()` mostra boa concordância visual.
- A ECDF acompanha bem a CDF teórica.
- O QQ-plot com pontos próximos da reta $y=x$ confirma que os números gerados
  seguem a distribuição teórica esperada.
- O teste K-S não rejeita a hipótese nula (a $p$-valor $> 0{,}05$), indicando
  que a amostra é compatível com a distribuição especificada.
